【裁判字號】    95,上更(一),344
【裁判日期】    950823
【裁判案由】    傷害致死
【裁判全文】
臺灣高等法院刑事判決             95年度上更(一)字第344號
上  訴  人    台灣板橋地方法院檢察署檢察官
上  訴  人
即  被  告    甲○○
選任辯護人    陳逸華律師
              蔡鎮隆律師
上列上訴人因被告傷害致死案件，不服台灣板橋地方法院90年度
訴字第1759號，中華民國91年5月8日第一審判決（起訴案號：台
灣板橋地方法院檢察署89年度偵續字第267號），提起上訴，經
判決後，由最高法院發回更審，本院判決如下：
    主  文
原判決撤銷。
甲○○無罪。
    理  由
一、公訴意旨略以：被告甲○○係位於台北縣新莊市○○路264
    號地下1樓「龍鳳KTV」之服務生，於民國（下同）89年8月3
    日凌晨0時許，該KTV內之客人鄧世典與其友人郭安逸、黃榮
    章及蘇金寶準備結帳離去之際，因鄧世典對於該KTV之服務
    態度不滿，乃於行經地下1樓大廳之際，動手翻倒廳內之桌
    子並將手持之高梁酒瓶往牆角擲去，致使該高梁酒瓶應聲破
    裂，碎片與瓶內之高梁酒灑落一地，鄧世典立即沿樓梯朝1
    樓方向離去，並將樓梯旁擺放之盆栽往地下1樓大廳丟擲，
    該KTV之實際負責人兼會計許秀哖（經本院91年度上訴字第
    1416號判處有期徒刑10年，褫奪公權8年，上訴最高法院發
    回更審中）見狀甚怒，竟向經理張國賢及服務生黃智泓、郭
    秉銓、張文耀（分別經本院91年度上訴字第1416號判處有期
    徒刑7年，褫奪公權5年；有期徒刑7年6月，褫奪公權4年；
    有期徒刑9年，褫奪公權7年；有期徒刑7年，褫奪公權5年，
    均上訴最高法院發回更審中）及甲○○等人稱：「不要讓他
    走，把他押回來」等語，教唆張國賢等4人追打鄧世典，甲
    ○○隨即與張國賢等人基於共同傷害之犯意，由郭秉銓進入
    辦公室內拿取KTV內預藏球棒1支，黃智泓亦進入櫃臺內拿取
    預藏之球棒1支，由張國賢率領郭秉銓、黃智泓、張文耀及
    甲○○等4人先後上樓追趕鄧世典，並於「龍鳳KTV」對面之
    馬路上追及鄧世典後，由郭秉銓及黃智泓分持球棒，張文耀
    及甲○○則均以徒手圍毆鄧世典，直到鄧世典傷重不支倒地
    後，張國賢、郭秉銓、黃智泓、張文耀及甲○○等人始停止
    毆打鄧世典，並陸續返回「龍鳳KTV」內。嗣經鄧世典之友
    人郭安逸等人將鄧世典送醫急救，直至89年8月16日21時45
    分許，鄧世典仍因頭部創傷，顱內出血傷重不治而死亡，因
    認被告涉有刑法第277條第2項之傷害致人於死罪嫌。
二、按犯罪事實應依證據認定之，無證據不得認定其犯罪事實；
    不能證明被告犯罪者，應諭知無罪之判決，刑事訴訟法第15
    4條第2項、第301條第1項前段分別定有明文。而犯罪事實之
    認定，應憑真實之證據，倘證據是否真實尚欠明確，自難以
    擬制推測之方法，為其判斷之基礎；所謂認定犯罪事實之證
    據，係指足以認定被告確有犯罪行為之積極證據而言，該項
    證據自須適合於被告犯罪事實之認定，始得採為斷罪資料，
    最高法院29年上字第3105號、53年臺上字第656號分別著有
    判例可資參照。另按刑事訴訟上證明之資料，無論其為直接
    或間接證據，均須達於通常一般之人均不致有所懷疑，而得
    確信其為真實之程度，始得據為有罪之認定，若其關於被告
    是否犯罪之證明未能達此程度，而有合理懷疑之存在，致使
    無從形成有罪之確信，根據「罪證有疑，利於被告」之證據
    法則，即不得遽為不利被告之認定，最高法院亦著有76年度
    臺上字第4986號判例可考。而以情況證據（即間接證據）斷
    罪時，尤須基於該證據在直接關係上所可證明之他項情況事
    實，本乎推理作用足以確證被告有罪，方為合法，不得徒憑
    主觀上之推想，將一般經驗上有利被告之其他合理情況逕予
    排除，此觀諸最高法院32年上字第67號判例意旨亦甚彰明，
    且對於證據之取捨，法院雖有自由判斷之權，然積極證據不
    足證明犯罪事實時，被告之抗辯或反證縱屬虛偽，仍不能以
    此資為積極證據應予採信之理由，另有最高法院30年上字第
    482號判例可佐。又刑事訴訟法第161條第1項規定：檢察官
    就被告犯罪事實，應負舉證責任，並指出證明之方法。因此
    檢察官對於起訴之犯罪事實，應負提出證據及說服之實質舉
    證責任。倘其所提出之證據，不足為被告有罪之積極證明，
    或其指出證明之方法，無從說服法院以形成被告有罪之心證
    ，基於無罪推定之原則，自應為被告無罪判決之諭知（最高
    法院92年臺上字第128號判例要旨參照）。末按告訴人之告
    訴，係以使被告受刑事訴追為目的，是其陳述是否與事實相
    符，仍應調查其他證據以資審認（最高法院52年臺上字第13
    00號判例參照）。
三、公訴人認被告甲○○涉有傷害致人於死罪嫌，無非係以：證
    人即被害人之友人郭安逸於警詢時之指述、另案被告郭秉銓
    、黃智泓、張文耀及張國賢前後不一涉嫌袒護被告之證述、
    被告曾與張文耀、張國賢、黃智泓等人前往醫院向被害人之
    父道歉一節、及法務部調查局90年8月22日（九○）陸（三
    ）字第90046428號測謊鑑定通知書、相驗卷宗影本各1份等
    證據為其主要論據。
四、惟訊據上訴人即被告甲○○堅詞否認有何傷害被害人致死之
    行為，辯稱：當時伊正在清理包廂，清理完畢出來，老闆許
    秀哖又叫伊整理大廳，伊整理好剛上樓就遇見經理張國賢，
    他看到伊就對伊說沒你的事，伊便下樓去，伊根本未參與圍
    毆被害人等語。
五、經查：
  (一)證人郭安逸、黃榮章、郭秉詮、張文耀、黃智泓、張國賢、
    許秀哖、吳文昌或於警詢、偵查，或於原審另案（89年訴字
    第1691號一案），或本院另案（91年上訴字第1416號一案）
    所為於審判外之陳述，業經當事人及被告選任辯護人於準備
    程序或言詞辯論中同意作為證據，本院審酌該等言詞陳述作
    成之情況，核無違法取證及其他瑕疵，且與待證事實具有關
    聯性，認為以之作為證據為適當，依刑事訴訟法第159條之5
    第1項規定，自得採為證據，合先敘明。
  (二)據證人郭秉銓於警詢時證稱：「（你說案發時有4人追到樓
    上，請問此人均有參與毆打鄧世典？）只有我與張文耀有毆
    打鄧世典，張國賢站在旁邊，而甲○○離我較遠，我不清楚
    他的位置。」、「（被害人親友郭安逸、黃榮章指述你們共
    有5人圍毆鄧世典，且當場指認有你本人、張國賢、張文耀
    、甲○○案發當時均有圍毆鄧世典，你作何解釋？）真的只
    有我及張文耀2人有參與而已。」（見警卷第6頁至第7頁）
    ，於偵訊時證稱：「（張國賢、甲○○當時人在哪？）甲○
    ○是最後才上來，站門口，張國賢在門口喊，叫我們不要打
    ，他又走過來叫我們不要打，張國賢並未動手打鄧世典。」
    （見89年度相字第961號卷第13頁至第14頁）、「（89年8月
    3日為何拿球棒打鄧世典？）我是店內服務生，因鄧世典來
    店消費搗亂桌椅，拿酒瓶丟我，我趕快跑上樓上，因店在地
    下室，我沒辦法阻擋他，剛好在附近垃圾堆有支球棒，順手
    拿起阻擋……，第1個跑上來阻止是張文耀幫我，後來鄧世
    典也打他，張文耀也用手打他，後來張國賢上來勸阻，……
    ，甲○○是後來才上來的，他看一看就走了。」、「（尚有
    何人出手打鄧世典？）張文耀過來勸阻，被鄧世典打，他2
    人互毆，而甲○○站在門口看，我們扭打地點是店的斜對面
    馬路。」、「（甲○○當時有無參與毆打？）他當時好像是
    站在店門口看了一下又到地下室店內，他確實沒下去毆打鄧
    世典。」、「（張國賢、甲○○人在哪裡？）甲○○在店門
    口，張國賢最後才過來，站在我們旁邊，鄧世典倒了後，張
    國賢有叫我們不要打。」（見89年偵字第14630號卷第5頁、
    第14頁、第29頁、第45頁）、「（你們KTV到底有幾位員工
    ？）包括我、甲○○、張國賢、張文耀、黃智泓共5個。」
    、「（你們有幾個被移送警局？）包括我等四人，黃智泓跑
    掉了」、「（先前為何未提及黃智泓也有參與？）因先前不
    知道事情嚴重性」、「（為何之前說甲○○有上來幫忙？）
    沒有。」、「（為何之前說有，現在又說沒有？）真的沒有
    ，我不需要為他袒護，也不用陷害他，沒什麼好隱瞞的。」
    、「（王有無去圍觀？）他沒有過馬路圍觀」（見89偵續第
    267號卷第53頁至第54頁），於本院另案審理時證稱：「（
    你衝上樓是否有衝到對面的馬路？）……那時候死者先打張
    文耀，我們就一起過去，我與張文耀、黃智泓3人過去就與
    他打了起來。甲○○在泊車台，他都沒有趕過來。張國賢是
    在死者躺在地上的時候才走過來。」、「（你們是否隨即夥
    同甲○○以及不詳年籍姓名之成年男子6人上樓追趕鄧世典
    ，你們於KTV對面馬路上追及鄧世典後，變更原來教訓傷害
    為共同殺害之犯意，由郭秉銓及黃智泓分持球棒，張國賢、
    張文耀、甲○○以及不詳年籍姓名之成年男子6人則徒手群
    毆鄧世典，致使鄧世典無從反擊，而共同毆擊鄧世典不支倒
    地，你們見狀未報警或將鄧送醫，即行返回KTV內與許秀哖
    、蘇永富商討責任之承擔者？）當時只有我們3個跑上去，
    甲○○當時沒有參加打架，他在泊車台那邊，張國賢是最後
    才上來，只有我與黃智泓拿球棒……，甲○○沒有參加。」
    、「（甲○○是否有參加？）：沒有。」（見91年上訴字第
    1416號卷第160頁、第338頁、第344頁）；證人張國賢於原
    審亦證稱：「（被告甲○○人在何處？）他們剛打完後，甲
    ○○從地下室上來，我看到他，就說沒事，叫他下去。」、
    「（甲○○是否在打人現場？）沒有，他從頭到尾都不在。
    」（見90年訴字第1759號卷第37頁），「（上去後如何？）
    ……我站在泊車台，後來正在打時我趕過去……，打完後我
    叫他們下去地下室，甲○○剛好上來，我也叫他下去……。
    」（見89年訴字第1691號卷第99頁），於本院前審結證：「
    （89年8月3日衝突當天甲○○有無在場？）甲○○是人家已
    經打完，他才從地下室上樓梯到1樓，我站在1樓準備要下地
    下室，我看到他，跟他說沒事下去，他就下去。」、「（黃
    智泓說甲○○有站在店門口看，與你所說不同，你有何意見
    ？）黃智泓他說的不對，他沒有在那裡看。」、「（郭秉銓
    也說甲○○站在店門口，你有何意見？）我敢確定他們是說
    錯了，我看的最清楚。」、「（張文耀也說甲○○站在泊車
    的地方，你有何意見？）我看到就是這樣，我不會掩護甲○
    ○。」（見91年上訴字第1752號卷第112頁、第114頁至第
    115頁）；證人張文耀於警詢亦證稱：「（張國賢及甲○○
    是否參與？）並未參與，只是在一旁觀看。」（見警卷第9
    頁）、於偵訊中證稱：「（甲○○與張國賢如何處理？）他
    們2人沒有動手打鄧世典，張國賢大聲喊叫我們不要打。」
    、「（甲○○有無接近你們？）沒有，他只在門口泊車台而
    已。」、「警訊中為何未提及黃智泓動手？）因為公司要我
    及郭秉銓擔下來」、「（為何鄧的友人說有5個人打鄧？）
    沒有5人，因為他們站的距離很遠。」、「（甲○○、張國
    賢有無動手？）甲○○負責泊車，他一直站在泊車台，張國
    賢站在我後方1、2公尺處。」（見89年偵字第14630號卷第6
    頁、第41 頁、第48頁）、「（幾人動手？）我和郭秉銓及
    黃智泓動手而已。張國賢有上來叫我們不要打，甲○○那時
    站在泊車台那邊，我有見到是在事後時，他並沒有過來參與
    ，泊車台離大門約有2、3步距離。」、「（你們那時有幾個
    人去醫院道歉？）共有5個，我、張國賢、郭秉銓之大哥，
    甲○○、黃智泓」、（見89偵續第267號卷第49頁、第50頁
    至第51頁）、於原審另案審理時證稱：「（案發時為何說郭
    秉銓的球棒在垃圾堆撿到的？）……我是最先跑上樓的，再
    來郭秉銓，再來黃智泓，他們上來各拿1支球棒……，我們3
    人打1人，張國賢上來後死者已倒地，張國賢大概走到馬路
    中間，我又聽到張國賢說『別打了』……，郭秉銓在死者旁
    ，黃智泓與我過去找對方同伴，張國賢已經下樓……，甲○
    ○在門口泊車台……。」、「（打完後何人談到善後問題？
    ）無，郭秉銓大哥在台北車站叫我、黃智泓、甲○○、張國
    賢負責賠，但張國賢、甲○○無涉案，他倆不答應……。」
    （見89年訴字第1691號卷第79頁、第126頁）、於本院前審
    結證：「（當天打架甲○○有無在場？）沒有，我看到他時
    他在泊車台，那時已經打完了，被害人已倒地，我要回店裡
    。泊車台是在店門口馬路邊。」、「（甲○○與張國賢站在
    那邊作何事？）張國賢很大聲喊不要打，甲○○站在泊車台
    那邊沒有幹什麼。」、「（為何被害人朋友說是5個人打被
    害人？）他們站滿遠，而且有喝酒可能弄不清楚，確實只有
    3個人。」（見91年上訴字第1752號卷第157頁至第158頁）
    ，於本院另案審理時證稱：「（甲○○是否也是服務生？）
    是的，當天他是泊車，當天他沒有進來。」、「（甲○○是
    否有參加？）沒有。」（見91字上訴第1416號卷第155頁至
    第156頁、第344頁）；即證人黃智泓於警詢亦證稱：「（被
    害人鄧世典是否到你任職之KTV飲酒？酒後發生何事？）是
    ，被我、郭秉銓及張文耀打。」、「（現場圍毆被害人【包
    括圍觀】共幾人？）當時有郭秉銓、張文耀、甲○○、經理
    張國賢及我等5人，僅郭秉銓及張文耀毆打被害人。」、於
    偵訊時證稱：「（鄧世典被毆打情形？）鄧世典丟酒瓶、推
    盆栽下來……，郭秉銓、張文耀2人往上跑，我怕他們2人被
    打，就在吧台飲水機旁拿出球棒往上跑，看到郭秉銓與張文
    耀在店斜對面與鄧世典拉扯，我馬上衝過去，張國賢、甲○
    ○只在店門口看，他們沒有過去馬路那邊，我跑過去時郭秉
    銓手上已經有1支球棒，我與郭秉銓用球棒打，張文耀徒手
    打，郭秉銓朝鄧世典後腦打了一下，致鄧世典倒地，我和張
    文耀嚇了一跳，到此時都沒有人靠近我們……。（張國賢、
    甲○○有沒有動手？）沒有。」（見89年偵字第16090號卷
    第10頁至第11頁、第29頁至第30頁、第32頁）、「（為何目
    擊證人稱有5人圍毆鄧？）確實只有我們3人。」、「（甲○
    ○有靠近你們？）他根本沒有過馬路，也沒有動手。」、「
    （當天KTV內有幾名男服務生？）張國賢、張文耀、郭秉銓
    、甲○○及我共5人，另外有5、6個女服務生。」（見89年
    偵字第14630號卷第47頁至第48頁）、「（你們店裡共有幾
    位服務生？）共有5個，包括經理張國賢……。」、「（你
    們動手時，甲○○作何事？）我沒有看到他，後來我們要回
    店裡時，看到甲○○和張國賢在店門口觀看。」、「（為何
    之前於警訊說甲○○有圍觀？）因為他站在馬路對面之店門
    口，應該有看到整個過程。」、「（甲○○到底有無動手？
    ）沒有動手。」（見89偵續第267號卷第50頁至第51頁），
    於本院前審結證：「（當天毆打被害人時被告有無在場？）
    沒有，郭秉銓、張文耀及我3人打被害人，我跟郭秉銓有拿
    球棒。」、「（你以前說看到張國賢及甲○○在店門口觀看
    ，你有何意見？）我確定甲○○跟張國賢都在店門口。」、
    「（剛為何說他不在？答：我的意思是甲○○他沒有一起打
    人，打人在店門口對面馬路邊，甲○○是在店門口那邊。打
    時我沒注意到他，是打完才注意到他與張國賢在店門口馬路
    邊。」、「（幾個人打被害人？）只有3個人。」等語（見
    91年上訴字第1752號卷第154頁至第156頁），交互參照上開
    證人所述，俱見本件動手毆打被害人者，僅郭秉銓、張文耀
    、黃智泓三人，而郭秉銓等三人毆打被害人之地點，並不在
    該「龍鳳假期KTV」門口泊車處，而係在馬路對面的街上，
    當時經理張國賢已走到馬路中間，但被告則僅從樓下走上一
    樓之泊車處圍觀（或據張國賢稱被告走上一樓即被其叫回地
    下一樓），俱見被告並未參與圍毆被害人，甚為明確。而被
    告當時從樓下走上一樓之泊車處圍觀，是否與動手圍毆被害
    人之郭秉銓等三人有犯意聯絡？依上開證人所述，以及參諸
    另證人即該店訪檯經理顏小菁於本院前審結證：「（當時）
    鄧世典有拿1瓶酒進入，許秀哖坐在大廳沙發上，我有看到
    帶酒，所以跟許秀哖報告，許秀哖也說要開瓶費，我就去包
    廂跟鄧世典說，酒如果有開就要開瓶費，我講完他就不高興
    ，他有開口罵，罵什麼，我記不清楚，我就走出包廂，過5
    分鐘或10分鐘後，就按服務鈴說要買單，我進去包廂處理，
    我有看那瓶酒沒開，就把開瓶費刪掉，我去買完單，5分鐘
    後我在大廳聽到包廂裡有撞擊聲，後來他們4、5個人就從包
    廂出來，鄧世典把酒瓶往電梯門口砸，就走上1樓，還把樓
    梯間塑膠盆栽打下來，我是看到盆栽掉下來，當時應該有郭
    秉銓、黃智泓、張文耀他們3人在大廳，大廳有吧台，黃智
    泓、張文耀在吧台內，不知道那一個人問許秀哖，要不要讓
    他走，許秀哖說上去看一看，郭秉銓跑到辦公室拿球棒，黃
    智泓在吧台也拿1支球棒，他們3人就追上去，張國賢從包廂
    出來，那間包廂是作員工休息室用的，張國賢問我發生什麼
    事，我跟他說客人砸東西，少爺已經上去了，他就跟上去看
    ，上面情形我就不知道。張國賢上去之後我有去看包廂，看
    有無損壞，有看到甲○○在包廂整理，我說先不用整理，我
    們就一起走出來，……」等情（見91年上訴字第1752號卷第
    139頁至第140頁），再參諸證人即到場處理警員吳文昌於本
    院另案審理時結稱：「（死者朋友說這兩個有動手你如何處
    理？）我把郭秉銓、張文耀帶到地下1樓KTV，並把裡面少爺
    共4個人帶回派出所。」、「（你有無繼續問死者的朋友看
    到的情形？）我有問，但是他們說因為距離很遠，有些人圍
    著打被害人，不能確定何人打的，但是確定他們2個人有動
    手毆打。」、「（有何補充？）我記得黃智泓沒有被帶回派
    出所，死者朋友告訴我這2個人，應該是黃智泓與張文耀，
    我下去KTV時沒看到黃智泓，只看到張文耀與郭秉銓，他們2
    人都有承認，黃智泓是後來三組傳訊到案的，因為案情已經
    釐清還有1個人參與。」等語（見91字上訴第1416號卷第241
    頁至第242頁、第246頁），準此，被害人係離開時始突然把
    酒瓶往電梯門口砸，並將上1樓之樓梯間塑膠盆栽打掉，嗣
    被郭秉銓、黃智泓、張文耀追上一樓，則此時被告尚在地下
    室未上樓前，如何知情他們上樓後會發生鬥毆並旋在對街毆
    打被害人之情事？且本件事出突然，被告或原在包廂嗣剛上
    樓或僅上樓在大門口泊車處，又如何與在對街實施毆打之共
    犯謀議？是尚難僅因被告亦係該店之服務生，隨後上樓觀看
    究竟發生何事，即遽認被告亦係共犯。
  (三)至證人即被害人朋友郭安逸於警詢中雖證稱：「（你是否能
    詳述案發當時郭秉銓、張文耀、甲○○、張國賢、黃智泓等
    5人之分工情形？）我能確定郭秉銓、張文耀、甲○○、黃
    智泓等4人均有動手，其中2個用球棒打，另外張國賢我不能
    確定是否有動手。」（見89偵字第16090號卷第22頁）、「
    （當時案發經過？）……，隨後「阿典」就走上來要過去對
    面馬路，走到路中間時，突然有5個人從地下室衝出來，其
    中2個拿球棒追著「阿典」打，直到「阿典」倒地不起後，
    他們就又回去地下室，隨後警察就到現場。」、「（現經警
    方帶回之服務生4人「郭秉銓、張文耀、甲○○、張國賢」
    經你指認有哪幾人是圍毆鄧世典之人？）有郭秉銓、張文耀
    、甲○○3人圍毆鄧世典。」（見警卷第15頁），於偵訊中
    證稱：「（事發時當場有幾個人毆打他？）五人。」、「（
    有幾人持棍子？）二人持球棒，其他三人徒手毆打。」、「
    （甲○○有無參與毆打？）有。」（見89偵續第267號卷第
    17頁），以及證人亦即被害人朋友黃榮章於警詢雖亦指證：
    伊看見張國賢帶五人追鄧世典，張國賢走在後面，前後五人
    就動手毆打鄧世典，有二個人拿球棒打（見警卷第17頁）、
    於偵查中證述：伊看到張國賢只有站在路中間，其他五人圍
    住鄧世典，其中二人拿球棒，伊確定有五人圍毆鄧世典（見
    偵字第14630號卷第46頁、89偵續第267號卷第38頁），於原
    審中供稱：被告有在場，並參與圍毆（見90年訴字第22頁等
    語。惟查，本件動手毆打被害人者，僅郭秉銓、張文耀、黃
    智泓三人，而郭秉銓等三人毆打被害人之地點，並不在該「
    龍鳳假期KTV」門口泊車處，而係在馬路對面的街上，當時
    經理張國賢已走到馬路中間，但被告則剛上樓或僅從樓下走
    上一樓之泊車處圍觀等情，業據證人郭秉銓、張文耀、黃智
    泓、張國賢、顏小菁證述如前，而證人郭安逸嗣於偵查中亦
    稱：「（甲○○有無拿工具？）他好像是持球棒那個人，（
    後又改稱）我不曉得甲○○是哪一個。」、「（能否確知何
    人為甲○○？）不能。」、「（事後有無指證甲○○亦參與
    共同毆打死者？）僅在警局有指認過他，之後就沒有。」、
    「（在庭之甲○○有無參與圍毆死者？）我不記得。」、「
    （在警局有無指認在場之人【指甲○○】？）如果他有在場
    ，我就有指認他。」、「（你們確定甲○○有在現場圍毆死
    者？）不確定。」、「（尚有何補充？）當時在警局，我有
    當場指認王有動手打人，現因時間相隔太久，我已無法確定
    甲○○是否為當時指認之人。」（見89偵續第267號卷第17
    頁、第25頁、第38頁至第40頁），於原審證稱：「（庭上被
    告有參與否？）事隔很久，我不確定，只知道他們是KTV服
    務生。」（見90年訴字第1759號卷第21頁）；另證人黃榮章
    於偵訊時亦證稱：「（有無看到有人在門口？）好像有1個
    泊車者站門口。」（見89年偵字第14630號卷第48頁）、「
    （當時是否有1泊車小弟站在門口，是否有參與？）是有這
    麼1個人，可是我們對他沒印象，他從頭到尾都沒動手，但
    我也不記得他長相。」、「（你們確定甲○○有在現場圍毆
    死者？）我確定有5個人圍毆，但甲○○是否有參與我不知
    道。」、「（尚有何補充？）當時我指認他有在現場，不過
    是否參與圍毆或就是站在泊車台那個人，我不能確定。」、
    「（站在泊車台之人，先前是否有動手？）他是否一直站在
    那裡，有沒有動手，我不能確定。」（見89偵續第267號卷
    第25 頁、第38頁至第40頁），於原審審理時證稱：「（經
    過情形？）我們買單上來之後，鄧世典最後1個上來，他要
    騎機車回家，機車停在對面騎樓下，我們3人到另一邊坐計
    程車回去，他未到騎樓時，KTV一群人衝上來，其中1人類似
    領班，其他5人是服務生，那5個服務生圍上去打，其中2個
    持球棒，其他3個用拳頭打，事發約1分鐘，鄧世典就倒地，
    我們來不及去救。」（見90年訴字第1759號卷第22頁）等語
    ，再參諸證人即到場處理警員吳文昌於本院另案審理時結稱
    ：「（你有無繼續問死者的朋友看到的情形？）我有問，但
    是他們說因為距離很遠，有些人圍著打被害人，不能確定何
    人打的，但是確定他們2個人【指張文耀、黃智泓二人】有
    動手毆打。」等語（見91年上訴字第1416號卷第241頁至第
    242頁）；及證人張文耀於偵訊中供稱：「（為何鄧的友人
    說有5個人打鄧？）沒有5人，因為他們站的距離很遠。」（
    見89年偵字第14630號卷第41頁），嗣於本院前審時仍證稱
    ：「（為何被害人朋友說是5個人打被害人？）他們站滿遠
    ，而且有喝酒可能弄不清楚，確實只有3個人。」（見91年
    上訴字第1752號卷第158頁），以及案發當時係晚間十時許
    ，且被害人被毆地點在「龍鳳KTV」對面馬路街上，衡情光
    線應非很明亮，及據證人郭安逸、黃榮章供承：其二人係在
    店門口左邊等搭計程車，而被害人則係一人走過馬路欲去騎
    停在對面及樓下之機車，在馬路對面被毆打，彼此相距確實
    有些距離（見89偵續第267號卷第16頁、90年訴字第1759號
    卷第22頁）等情形以觀，證人郭安逸、黃榮章二人先後所證
    ，雖一再供稱共有五人毆打被害人，或謂被告有參與毆打被
    害人，或謂被告像係持球棒之人，惟持球棒毆打被害人之人
    係郭秉銓及黃智泓二人，並非被告，已詳如前述，且為起訴
    書及原審判決所認定，而郭、黃二人嗣又均供稱無法確定被
    告是否有參與毆打被害人，或稱不知被告是否參與圍毆被害
    人，且黃榮章於偵查中尚明白供稱當時站在門口泊車台之人
    （由上(一)所述應係指被告）始終均未動手，足見其二人上開
    所為不利被告之證詞，顯係因當時光線不是很明亮，且相距
    有段距離，衡情一時無法看得很清楚所致，是證人上開證言
    ，尚難作為被告不利之認定。
  (四)至被告雖曾與張文耀、張國賢、郭秉銓之大哥、黃智泓等人
    至醫院向被害人之父道歉一節，據被告供稱係郭秉銓之大哥
    在作完筆錄後叫他們一起去的，參以證人張文耀於原審另案
    證稱：「（打完後何人談到善後問題？）無，郭秉銓大哥在
    火車站叫我、黃、王、張國賢負責賠償，但張國賢、甲○○
    無涉案，他倆不答應……。」（見89年訴字第1691號卷第
    126 頁），足見被告乃係基於與同事共事之情誼，陪同他人
    至醫院一起向被害人之父道歉慰問，衡情，乃屬人情之常，
    公訴人憑此即認定被告涉有參與毆打被害人之犯行，尚嫌速
    斷。又被告雖經法務部調查局實施測謊鑑定結果，其就(1)案
    發時未在場；(2)未參與鬥毆之陳述，經測試呈情緒波動反應
    ，研判有說謊等情一節，惟查，測謊係依受測人之情緒波動
    情形，以其反應依統計資料而為解讀，但受測人情緒波動之
    原因是否完全排除其他因素之影響，亦係判斷測謊結果是否
    可採之原因之一。本件被告雖就上開兩問題，受測結果因情
    緒波動而解讀係有說謊，但同次之測謊，被告被詢問：其未
    持棍棒參與鬥毆一節，亦呈現說謊現象（見偵續字第267號
    第62 頁），但依證人郭秉銓、黃智泓之供詞，始終供稱持
    棍棒毆打被害人者僅其二人，此並為起訴書及原判決所認定
    之事實，且被告案發時頂多僅在最後上樓至門口泊車處觀看
    ，確實並未過馬路到對面街上參與圍毆被害人，已詳如前述
    ，是此測謊鑑定結果與事實不符，亦難作為被告不利之證據
    。
  (五)再當時在KTV現場之證人許秀哖於警詢及偵查中證稱：「…
    …被害人與店內服務生發生爭吵，當時店內服務生黃智泓、
    張文耀、郭秉銓三人便追了出去欲欄阻他，結果在門外打了
    起來。」，「（有無少爺跟上去？）我只知道有郭秉銓、張
    文耀、黃智泓上去，其他人我不知道。」（見89年偵字第
    16090號卷第18、34頁），及當時亦在KTV現場之證人蔣雅雯
    於本院前審結稱：甲○○有上去一樓，再下來，甲○○看到
    很多人衝上去，自己跟著上去，甲○○上去一樓，有一、二
    分之久等語（見91年上訴字第1752號卷第200至202頁），亦
    均不能證明被告有上樓到馬路對面參與圍毆被害人。又證人
    張國賢雖於偵查中曾稱：從地下室上一樓，跑第一是郭秉銓
    ，第二是張文耀，第三是伊，第四是甲○○，小智（即黃智
    泓之綽號）當時在樓下等語，惟據證人顏小菁於本院前審結
    證：最初係郭秉銓、張文耀、黃智泓先追上去，後來張國賢
    從包廂出來再跟上去，當時甲○○尚在包廂整理，後來伊叫
    他不用整理，他才走出包廂再上一樓（見91年上訴字第1752
    號卷第139、140頁），證人張文耀於原審另案證稱：伊是最
    先跑上樓的，再來郭秉銓，再來黃智泓，郭、黃二人各拿一
    支球棒，伊三人共打一人，張國賢上來後被害人已倒地各等
    語（見89年訴字第1691號卷第79頁），即證人黃智泓於警詢
    亦自承：當時郭秉銓、張文耀衝出去後，伊也隨即跟出去等
    語（見89年偵字第16090號卷89年8月24日警詢筆錄），參以
    證人張國賢嗣於原審亦證稱：「（被告甲○○人在何處？）
    他們剛打完後，甲○○從地下室上來，我看到他，就說沒事
    ，叫他下去。」（見90年訴字第1759號卷第37頁），「（上
    去後如何？）……我站在泊車台，後來正在打時我趕過去…
    …，打完後我叫他們下去地下室，甲○○剛好上來，我也叫
    他下去……。」（見89年訴字第1691號卷第99頁），於本院
    前審結證：「（89年8月3日衝突當天甲○○有無在場？）甲
    ○○是人家已經打完，他才從地下室上樓梯到1樓，我站在1
    樓準備要下地下室，我看到他，跟他說沒事下去，他就下去
    。」等語（見91年上訴字第1752號卷第112頁），足見證人
    張國賢上開所稱：從地下室上一樓，跑第一是郭秉銓，第二
    是張文耀，第三是伊，第四是甲○○，小智（即黃智泓之綽
    號）當時在樓下等語之上樓順序，顯與事實不符，亦難作為
    被告不利之認定。
  (六)至扣案之球棒一支，如起訴書犯罪事實所認定，僅能證明係
    郭秉銓或黃智泓二人當中有一人持以毆打被害人而已；另卷
    附之檢察官勘驗筆錄、相驗屍體證明書亦及法務部法醫研究
    所（89）法醫所醫鑑字第1013號鑑定書，亦僅能證明被害人
    鄧世典確實有被圍毆因外傷性顱內出血及第一頸椎脫臼併發
    敗血症死亡，亦均不能作為被告不利之證據。
六、綜上，被告所辯：並未參與毆打被害人鄧世典云云，尚堪置
    信：此外，復查無其他積極證據，足資證明被告有何傷害致
    死之犯行。從而，本件檢察官所舉關於被告甲○○傷害致死
    犯行之證據，本院認顯尚未達於通常一般之人均不致有所懷
    疑，而得確信其為真實之程度，被告犯罪尚屬不能證明，原
    審未予詳酌，遽為被告有罪之諭知，自有違誤，公訴人循告
    訴人之請求，上訴指稱被告之行為係屬殺人且原判決量刑過
    輕，雖為無理由，但被告上訴否認犯罪，並執此指摘原判決
    不當，則為有理由，自應由本院將原判決撤銷，改為被告無
    罪之諭知。
據上論斷，應依刑事訴訟法第369條第1項前段、第364條、第301
條第1項，判決如主文。
本案經檢察官田炳麟到庭執行職務。
中    華    民    國    95    年    8    月    23     日
                  刑事第十庭審判長法  官  劉景星
                                  法  官  陳志洋
                                  法  官  李春地
以上正本證明與原本無異。
檢察官如不服本判決，應於收受送達後十日內向本院提出上訴書
狀，其未敘述上訴之理由者並得於提起上訴後十日內向本院補提
理由書（均須按他造當事人之人數附繕本）。
被告不得上訴。
                                  書記官  吳素雲
中    華    民    國    95    年    8    月    23     日


司法院資訊處製作；財團法人民間司法改革基金會備份。
